【裁判字號】    92,上易,278
【裁判日期】    920506
【裁判案由】    詐欺
【裁判全文】
臺灣高等法院高雄分院刑事判決                    九十二年度上易字第二七八號
    上  訴  人  台灣高雄地方法院檢察署檢察官
    被      告  丙○○
                甲○○
右上訴人因被告等詐欺案件，不服臺灣高雄地方法院九十一年度易字第二五九二號中
華民國九十一年十二月二十三日第一審判決（起訴案號：臺灣高雄地方法院檢察署九
十年度偵字第二一二一五號），提起上訴，本院判決如左：
    主  文
上訴駁回。
    理  由
一、公訴意旨略以：被告丙○○與被告甲○○係相識多年之好友，丙○○與甲○○二
    人均明知台東縣大武鄉○○段八六六號土地係國有土地，並非丙○○所有，竟仍
    基於意圖為自己不法所有之犯意聯絡，於民國八十六年四月初，由甲○○前往屏
    東市○○路一二九號即告訴人乙○○及其父陳隆敏、母陳黃和美之住處，向乙○○、陳隆敏及陳黃和美等三人佯稱：伊之友人丙○○有一塊位於台東大武鄉○○
    段八六六號之土地，願意出售他人云云，致使乙○○、陳隆敏及陳黃和美等三人
    皆陷於錯誤，誤信丙○○在上述地號耕種之土地係屬丙○○所有，而於八十六年
    四月二十五日某時許，與被告二人及鄭義成等六人，前往上揭土地丙○○之工寮
    內，由乙○○以新台幣（下同）一百五十萬元之代價，向丙○○購買前開地號、
    面積一甲之土地（含全部地上物），並由鄭義成執筆書寫讓渡書。乙○○則當場
    交付現金十萬元予丙○○，後分別於八十六年五月三十一日及六月十八日各匯款
    五十萬元予丙○○，再於同年六月二十五日，在其屏東市○○路一二九號住處交
    付四十萬元予丙○○與甲○○。嗣因乙○○發現前開買受之土地並非丙○○所有
    ，經向丙○○追討價金未果，始知受騙，因認被告二人涉犯刑法第三百三十九條
    第一項之詐欺取財罪嫌。
二、公訴人認被告丙○○、甲○○二人共犯刑法第三百三十九條第一項之詐欺取財罪
    嫌，係以：（一）右揭事實已據告訴人乙○○指訴歷歷，核與證人陳隆敏、陳黃
    和美及鄭義成等之證述相符，並有讓渡書影本乙份、匯款單影本二份、大武鄉○○段八六六號土地登記謄本乙份在卷可稽；（二）參以台東縣政府與財政部國有
    財產局均未將上述土地出租予被告丙○○，且被告丙○○曾因在上開土地上耕作
    ，違反山坡地保育利用條例乙案，為台灣台東地方法院判刑沒收上開土地上之工
    作物，此有台東縣政府九十年五月二十四日函與財政部國有財產局台灣北區辦事
    處台東分處九十年一月十七日函各乙份附卷可稽，足證被告二人所辯係卸責之詞
    ，不足採信，為其論罪之依據。
三、訊據被告丙○○固坦承於右揭時、地與告訴人乙○○簽訂讓渡書，並收受告訴人
    所交付一百五十萬元之事實；被告甲○○固對右揭時、地介紹告訴人乙○○向被
    告丙○○購買前開地號土地之事實坦承不諱，惟均堅決否認有共同詐欺取財之犯
    行，被告丙○○辯稱：「我有告訴乙○○及其父母即陳隆敏、陳黃和美，前開土
    地係國有財產管理局所有，我只是讓渡該土地之耕作權與地上物而已，也說如果
    要承租，還要跟政府承租，我在那邊原有開墾種植椰子、芒果、芭樂等作物，且
    前開地號之土地尚另讓渡耕作及地上物與汪玉琴、黃明爵等人，他們都知道這是
    國有地，也知道我沒有承租，但有開墾之使用權；我簽約後一直積極在辦理承租
    之事，是因原來縣政府代管，之後國有財產局收回承租放領又遷移等情才讓辦理
    承租之進度緩慢」等語；被告甲○○辯稱：「我只是開車載告訴人去台東看土地
    而已，當時大家都是做傳銷的好朋友，並未告知乙○○及其父母陳隆敏、陳黃和
    美三人，前開土地係丙○○所有，讓渡書內有寫清楚，以後買受人如果要承租，
    丙○○要協助」等語。
四、按告訴人之告訴，本以使被告受刑事訴追為目的，故其陳述是否與事實相符，自
    應調查其他證據，以資審認，苟其所為攻擊之詞，尚有瑕疵，則在此瑕疵未予究
    明之前，即不能遽採為斷罪之基礎。經查，告訴人乙○○在偵審中雖指訴被告丙○○、甲○○向其及父母陳敏隆、陳黃和美等佯稱台東縣大武鄉○○段八六六號
    土地係被告丙○○所有，才會向被告丙○○買受前開地號之土地一甲，告訴人確
    不知該土地非丙○○所有，且不能辦理過戶，足見被告確有詐欺之犯行等語，並
    提出讓渡書一份以資佐證。
五、但查，被告丙○○與告訴人於八十六年四月二十五日所簽訂之讓渡書，其內容如
    下：「立讓渡書人丙○○以下簡稱甲方、乙○○簡稱乙方，甲方土地座落大武鄉
    ○○段地號八六六號，於民國八十六年四月二十五日將該筆土地面積一甲（含裡
    頭所有地上物全部），讓渡乙方受益及耕作。若嗣候省縣市政府或國有財產局辦
    理放租或承租等一切事宜，甲方應提供有關證件協助辦理．恐口無憑，特立讓渡
    書為證。見證人鄭義成、見證人甲○○」等情，依上開讓渡書之記載，坐落台東
    縣大武鄉○○段地號八六六號土地於簽約當時顯非被告丙○○所有，且未表明係
    被告丙○○所承租，而是讓渡受益及耕作面積一甲含地上物，須俟政府核准放租
    或承租時，被告丙○○始應提供證件協助告訴人辦理，告訴人既於此一讓渡書簽
    名並捺按指印，而告訴人乃大專以上程度，非不識字之人，且事涉讓渡價格一百
    五十萬元，其內容應為告訴人所明知，並會詳閱契約後才簽名，方合情理。則告
    訴人對於上開土地為國有土地，只能辦理放租或承租，而不能移轉登記在自己名
    下之事實，衡情豈有不知之理？況且告訴人在本院調查時稱「後來我們去看，整
    個很荒涼，與以前完全不一樣，所以我們就想說土地既然不是他的，損失一點錢
    要解約，因為土地還沒有我們名字，我們也不懂他賣給我們到底是什麼，今年初
    才跟我們說要辦承租，後來已辦出來了，我媽媽才去具名承租」等語，已敘及其
    欲解約之動機，亦表示不懂被告丙○○是賣什麼給她，已非肯定被告有表明所讓
    渡者是其所有之土地等情。又證人即讓渡書之執筆人鄭義成在偵查中證稱「我是
    大武鄉代表會副主席，丙○○說他地上物要讓渡給告訴人，沒有說賣地，他在該
    處種植果樹已有十多年，所以我知地上物是他的，我是按他們意思寫的，在丙○○隔鄰也有一塊地，從數十萬元到一、二百萬元」等語（見九十年十月二十四日
    偵訊筆錄）明確，更足徵被告二人並未無施用詐術，告訴人亦無因而陷於錯誤而
    交付財物之情。綜上以論，告訴人所提出之讓渡書及證人鄭義成之證詞，並無法
    佐證其所指佯稱被告丙○○所有之事實。
六、證人陳隆敏在偵查中固證稱「當時丙○○有說該地是他的，甲○○也說地是丙○○的」云云，及證人陳黃和美亦證稱「剛開始甲○○也在屏東市告訴我們說該地
    是丙○○的，去看地時，丙○○也表示該地是他的，他願讓渡給我們」云云。惟
    檢察官詢問證人陳黃和美有無看土地之權狀？證人即稱「有說是權利地，他有繳
    稅金，可讓渡給我」等語（見偵查卷第三十六頁反面），已有可疑。又證人陳隆
    敏於原審調查時證稱：「甲○○說有一塊土地要讓渡，介紹給我們，他說辦到好
    ，一切費用由他們出，沒有說是使用權還是所有權。讓渡書內容不知道意思。沒
    看土地權狀。二、三年後才發現土地不能過戶，其後有詢問他們，丙○○說有幫
    我們申請，有在辦。丙○○說要辦承租。說承租後，政府就會用很便宜的價錢賣
    給我們」等語（見原審九十一年十月十五日訊問筆錄），及證人黃和美證稱：「
    當初甲○○說丙○○在山上有一塊土地要賣，叫我們去買，土地是丙○○的，當
    然要把土地給我們，但不知道什麼使用權還是或所有權，我當時沒有看權狀」等
    語（見原審前開筆錄）。綜上證人陳隆敏及陳黃和美所證，雖曾證明被告二人均
    佯稱土地是被告丙○○所有，以為是要過戶土地給伊等，但其後檢察官、法官再
    細問下又屢屢證述所謂「權利地」、「沒說是所有權」、「沒看土地權狀」、「
    丙○○說要辦承租，已經有在申請，有說承租後將來政府會用便宜價錢賣給我們
    」等情，渠等前後之證詞，不僅互有出入，且與初證相歧，何況證人陳隆敏、陳
    黃和美為告訴人之父母，且係本件土地讓渡之實際出資人，彼此至親，關係密切
    ，渠等初證所述不免偏頗，自難憑信。
七、被告丙○○除將坐落台東縣大武鄉○○段地號八六六號土地一甲之受益耕作權及
    地上物讓渡與告訴人外，亦曾於八十六年四月二十五日讓渡一甲土地之受益及耕
    作權與案外人汪玉琴，此有汪玉琴與丙○○簽訂之讓渡書影本乙紙附卷足稽，並
    經證人汪玉琴於原審調查時具結證稱：「於八十六年間，經由甲○○介紹向丙○○購買一甲土地，價金一百五十萬元，當初丙○○說他在耕作土地，但土地不是
    他的，只說要把土地之地上物賣給我，並沒有說要賣土地的所有權，我也知道土
    地不能辦過戶，只能辦承租，而偵查卷附的讓渡書是我先生幫我在該地的工寮內
    代我簽名的，印章是我蓋的，在買該地前曾與陳黃和美一起去看地，但現在該土
    地還未向政府辦領承租」等語無訛（見原審九十一年十一月十四日訊問筆錄），
    足見被告二人所辯稱：有告知告訴人土地並非丙○○所有等語，應非虛妄。參以
    汪玉琴所簽訂之讓渡書與告訴人同日所簽之讓渡書內容完全相同，亦為：「立讓
    渡書人丙○○以下簡稱甲方、汪玉琴簡稱乙方。一、甲方土地座落大武鄉○○段
    地號八六六號，於民國八十六年四月二十五日將該筆土地面積一甲（含裡頭所有
    地上物全部），讓渡乙方受益及耕作。若嗣後省縣市政府或國有財產局辦理放租
    或承租等一切事宜，甲方應提供有關證件協助辦理，恐口無憑，特立讓渡書為證
    。見證人鄭義成、見證人甲○○」（見九十年度偵字第一六三二七號卷內第二十
    九頁）以觀，益徵被告二人所辯未訛稱上開土地係丙○○所有之情形，尚可採信
    。至於台東縣政府與財政部國有財產局均未將上述土地出租予被告丙○○，且被
    告丙○○曾因在上開土地上耕作，違反山坡地保育利用條例乙案，為台灣台東地
    方法院判刑沒收上開土地上之工作物，此固有台東縣政府九十年五月二十四日函
    與財政部國有財產局台灣北區辦事處台東分處九十年一月十七日函各乙份附卷可
    憑，但被告二人均未曾向告訴人訛稱其有承租權或未曾違反山坡地保育利用條例
    之情，亦不足以證明被告二人有詐欺之犯行。
八、綜上所述，本件並無證據足資證明被告二人於讓渡過程中有何施用詐術之行為，
    尚難僅憑告訴人之指訴，即遽認被告有前揭犯行。何況台東縣大武鄉○○段地號
    八六六號土地面積二點二七七一公頃，已於九十一年十二月十九日由財政部國有
    財產局放租與被告丙○○，租期自九十年十一月一日起至一百年十月三十一日止
    ，並於附圖各註明上開土地上之位置面積之使用人有陳黃和美、汪玉琴、黃芳鵬
    、黃東輝及丙○○等人，此有國有耕地放租租賃契約書（九）國耕放租第一七
    四號及附圖影本在卷可據，顯見被告丙○○於上開土地上，確曾開墾種植作物多
    年，始得向財政部國有財產局承租該國有耕地，其後將該開墾用地部分位置面積
    分別讓渡與使用人陳黃和美、汪玉琴等人，更足以證明其無詐欺之犯意。綜上所
    述，尚難認被告丙○○、甲○○行為與詐欺取財罪之構成要件相符，自不能以告
    訴人片面指訴，遽謂被告涉有共同詐欺犯行，而科以詐欺罪責，渠等犯罪自屬不
    能證明。原審以不能証明被告丙○○、甲○○犯罪，依法諭知無罪，核無不合，
    檢察官上訴猶執前詞指摘原判決不當，為無理由，應予駁回。
據上論結，應依刑事訴訟法第三百六十八條，判決如主文。
本案經檢察官郭振昌到庭執行職務。
中     華     民     國      九十二     年      五      月      六      日
                              臺灣高等法院高雄分院刑事第三庭
                                  審判長法官  周賢銳
                                        法官  謝宏宗
                                        法官  黃建榮
右正本證明與原本無異。
不得上訴。
                  法院書記官  鄭翠芬
中     華     民     國      九十二      年      五      月      七     日


司法院資訊處製作；財團法人民間司法改革基金會備份。
